【裁判字號】    98,重訴,327
【裁判日期】    990830
【裁判案由】    拆屋還地 等
【裁判全文】
臺灣高雄地方法院民事判決             98年度重訴字第327號
原      告  財政部國有財產局台灣南區辦事處
法定代理人  甲○○
訴訟代理人  何旭苓律師
被      告  華暉工程股份有限公司
法定代理人  乙○○
被      告  丙○○
上列當事人間請求拆屋還地等事件，本院於民國99年8月18日言
詞辯論終結，判決如下：
    主  文
被告華暉工程股份有限公司應將坐落高雄市○鎮區○○段一小段
一五七八地號（面積二九四七平方公尺）、一五七八之一地號（
面積八平方公尺）土地，返還原告。
被告丙○○應將坐落高雄市○鎮區○○段一小段一五七八地號（
面積二九四七平方公尺）、一五七八之一地號（面積八平方公尺
）土地上如附圖所示A 、B 、C 、D 、E 、F 、G 部分之地上物
拆除，並將土地返還原告。
被告華暉工程股份有限公司應給付原告新臺幣貳佰捌拾壹萬柒仟
零玖拾陸元及自民國九十九年四月十三起至清償日止，按週年利
率百分之五計算之利息；被告丙○○應於新臺幣陸拾壹萬零佰
柒拾元範圍內負連帶給付責任；被告並應自民國九十八年九月
一日起至返還土地之日止，按月連帶給付原告新臺幣拾伍萬貳
仟壹佰拾柒元。
原告其餘之訴駁回。
訴訟費用由被告負擔。
本判決第一項至第三項如原告以新臺幣仟玖佰肆拾萬元供擔保
後，得假執行；被告丙○○如以新臺幣壹億壹仟捌佰貳拾萬元為
原告預供擔保後，得免為假執行。
原告其餘假執行之聲請駁回。
    事實及理由
一、本件被告華暉工程股份有限公司（下稱華暉公司）經合法通
    知，未於言詞辯論期日到場，核無民事訴訟法第386 條所列
    各款情形，爰依原告之聲請，由其就被告華暉公司部分，一
    造辯論而為判決。
二、按訴狀送達後，原告不得將原訴變更或追加他訴。但請求之
    基礎事實同一，不甚礙被告之防禦及訴訟之終結者，不在此
    限，民事訴訟法第255 條第1 項第2 款、第7 款分別定有明
    文。原告依據契約終止之法律關係及民法第767 條前段、中
    段、第179 條、第184 條第1 項前段之規定起訴，原聲明請
    求被告華暉公司將坐落高雄市○鎮區○○段一小段第1578地
    號土地面積2,947 平方公尺、同段第1578之1地號土地面積8
    平方公尺（下稱系爭土地）返還原告，並給付原告新臺幣（
    下同）2,817,096 元及自起訴狀繕本送達翌日起至清償日止
    ，按週年利率百分之5 計算之利息，暨自民國98年9 月1日
    起至返還土地之日止，按月依系爭土地申報地價年息百分之
    10計算之金額。嗣於訴狀送達後，以被告丙○○為系爭土地
    之現占有人為由，追加被告丙○○為被告，併追加民法第18
    5 條之規定為其請求權基礎，聲明請求：(一)被告華暉公司應
    將系爭土地返還原告。(二)被告丙○○應拆除系爭土地上如附
    圖所示A 、B 、C 、D 、E 、F 、G 部分之地上物，並將系
    爭土地返還原告。(三)被告應連帶給付原告2,817,096 元及自
    追加起訴狀繕本送達最後一個被告翌日（即99年4 月13日）
    起至清償日止，按週年利率百分之5 計算之利息；暨自98年
    9 月1 日起至返還系爭土地之日止，按月連帶給付原告352,
    137 元。原告主張被告丙○○為系爭土地之現占有人、被告
    華暉公司為系爭土地間接占有人，請求被告丙○○拆除地上
    物，並請求被告返還系爭土地及連帶給付占用土地相當於租
    金之不當得利或損害賠償。原訴與追加之訴之社會事實有共
    通性及關連性，主要爭點有共同性，證據有共通性，基礎事
    實應屬同一，且原告於言詞辯論前為訴之追加，尚不甚礙被
    告丙○○之防禦及訴訟之終結，揆諸上開規定，原告所為訴
    之追加，並無不合，應予准許。
三、原告主張：坐落高雄市○鎮區○○段一小段第1578、1578之
    地號土地（即系爭土地）為國有，原告為管理機關，原告與
    被告華暉公司於95年7 月10日簽訂「國有非公用財產委託經
    營契約」（下稱系爭契約），由原告委託被告華暉公司經營
    管理系爭土地，期間自95年7 月10日起至98年7 月9 日止，
    被告華暉公司應於每年1 月31日前繳交經營權利金422,565
    元。被告華暉公司復將系爭土地轉租予被告丙○○，並由被
    告丙○○於系爭土地上如附圖所示A 、B 、C 、D 、E 、F
    、G 部分分別搭建鐵棚架、興建磚造2 樓建物、貨櫃屋及廁
    所（下稱系爭地上物），作為「和平黃昏市場」使用。然被
    告華暉公司自97年1 月起即未依約繳交經營權利金，已逾約
    定繳納期限6 個月，經原告屢次催討，仍未繳納，原告於97
    年9 月15日發函限被告華暉公司於同年9 月30日前繳納，否
    則自97年10月1 日起終止系爭契約，被告華暉仍未繳納，系
    爭契約業於97年10月1 日終止。被告華暉公司於系爭契約終
    止後，即無占用系爭土地之權源。被告丙○○原得占有使用
    系爭土地權源，亦因此失所附麗。被告均屬無權占有，原告
    得依民法第767 條前段、中段之規定，請求被告華暉公司返
    還系爭土地，並請求丙○○拆除系爭地上物，返還系爭土地
    。系爭租約終止後，被告繼續占用系爭土地，不僅受有相當
    於租金之不當得利，且侵害原告之所有權，致原告受有相當
    於租金之損失，原告亦得依民法第179 條、第184 條第1項
    前段、第185 條第1 項之規定，請求被告連帶賠償自98年1
    月1 日起至同年8 月31日止，按系爭土地申報地價年息百分
    之10計算之租金損害，共計2,817,096 元，暨自98年9 月1
    日起至返還系爭土地日止，按月連帶賠償352,137 元。並聲
    明：(一)被告華暉公司應將系爭土地返還原告。(二)被告丙○○
    應拆除系爭土地上如附圖所示A 、B 、C 、D 、E 、F 、G
    部分之地上物，並將系爭土地返還原告。(三)被告應連帶給付
    原告2,817,096 元及自追加起訴狀繕本送達最後一個被告翌
    日（即99年4 月13日）起至清償日止，按週年利率百分之5
    計算之利息；暨自98年9 月1 日起至返還系爭土地之日止，
    按月連帶給付原告352,137 元。(四)願供擔保，請准宣告假執
    行。
四、被告華暉公司並未於言詞辯論期日到場，亦未提出書狀作何
    聲明或陳述；被告丙○○則以：伊委託伊姊夫蔡媽福出面與
    被告華暉公司簽訂合作協議，由伊在系爭土地上經營「黃昏
    夜市」，期間自96年8 月起至98年7 月9 日止。系爭地上物
    均係伊所搭建，系爭土地現由伊占有使用，伊已繳交2 年租
    金予被告華暉公司，伊並不知道被告華暉公司並未繳交租金
    給原告，直至收到原告書狀時，始知悉被告華暉公司因未繳
    交租金遭原告終止契約之事實。伊於系爭土地上搭建系爭地
    上物，花費不少金錢，如需拆除系爭地上物，伊將有嚴重損
    失等語，資為抗辯，並聲明：(一)原告之訴駁回。(二)如受不利
    判決，願供擔保，請准宣告免為假執行。
五、本件爭點：
  (一)原告請求被告華暉公司返還系爭土地，有無理由？
  (二)原告請求被告丙○○拆除系爭地上物，返還系爭土地，有無
    理由？
  (三)原告依據不當得利或侵權行為之法律關係，請求被告給付相
    當於租金之不當得利或損害賠償，有無理由？
六、得心證理由：
  (一)原告請求被告華暉公司返還系爭土地，有無理由？
    1.原告主張其於95年7 月10日與被告華暉公司簽訂系爭契約
      ，委託被告華暉公司經營管理系爭土地，期間自95年7 月
      10日起至98年7 月9 日止，被告華暉公司應於每年1 月31
      日前繳交經營權利金422,565 元。被告華暉公司自97 年1
      月起即未依約繳交經營權利金，已逾約定繳納期限6 個月
      ，經原告屢次催討，仍未繳納，原告於97年9 月15日發函
      限被告華暉公司於同年9 月30日前繳納，否則自97年10月
      1 日起終止系爭契約，被告華暉仍未繳納，系爭契約業於
      97年10月1 日終止等情，業據原告提出土地登記謄本、國
      有非公用財產委託經營契約、97年4 月15日台財產南改字
      第0972501397號函、97年5 月22日台財產南改字第097000
      7949號函、97年6 月9 日台財產南改字第0970009465號函
      、97年7 月21日台財產南改字第0972502788號函、97年9
      月15日台財產南改字第0975033031號函及郵件收件回執為
      憑。被告華暉公司經合法通知，未於言詞辯論期日到庭，
      本院依據原告提出證據資料審核，確與原告主張之事實相
      符，原告主張系爭契約於97年10月1 日終止，堪予採信。
    2.系爭契約第11條第1 項約定委託經營期限屆滿、終止委託
      經營或收回部分委託經營財產時，乙方應即交還委託經營
      財產，有系爭契約附卷可按（本院卷第12頁）。系爭契約
      於97年10月1 日終止，已如前述。原告依契約終止之法律
      關係，請求被告華暉公司返還系爭土地，核屬有據，應予
      准許。
  (二)原告請求被告丙○○拆除系爭地上物，返還系爭土地，有無
    理由？
    1.按所有人對於無權占有或侵奪其所有物者，得請求返還之
      民法第767 條前段定有明文。
    2.原告主張伊於95年7 月10日與被告華暉公司簽訂系爭契約
      ，委託被告華暉公司經營管理系爭土地，期間自95年7 月
      10日起至98年7 月9 日止。被告華暉公司復將系爭土地轉
      租予被告丙○○，並由被告丙○○於系爭土地上搭建系爭
      地上物，作為「和平黃昏市場」使用。被告華暉公司因未
      依約繳交權利金，經原告催討仍未繳交，系爭契約業經原
      告於97年10月1 日終止，被告華暉公司於系爭契約終止後
      ，即無占用系爭土地之權源。被告丙○○原得占有使用系
      爭土地權源，亦因此失所附麗，被告丙○○現占用系爭土
      地，屬無權占有，應將系爭地上物拆除後，返還系爭土地
      予原告等情。被告丙○○對於系爭土地現由其占有，系爭
      地上物均為其搭建等節並不爭執，惟以前揭情詞為辯。
    3.經查：
      (1)系爭地上物為被告丙○○所搭建，系爭土地現為被告丙
        ○○所占用，已為被告丙○○所不爭執，並經本院到場
        勘測無誤，有勘驗筆錄、照片及高雄市政府地政處前鎮
        地政事務所複丈成果圖在卷可稽（本院卷第55至88頁）
        ，此部分事實，堪予認定。
      (2)被告丙○○雖謂伊委託蔡媽福出面與被告華暉公司簽訂
        合作協議，由伊在系爭土地上經營「黃昏夜市」，期間
        自96年8 月起至98年7 月9 日止，伊已繳交2 年租金予
        被告華暉公司，伊並不知道被告華暉公司並未繳交租金
        給原告，直至收到原告書狀時，始知悉被告華暉公司因
        未繳交租金遭原告終止契約之事實等語，並提出合作協
        議書為其論據。被告丙○○係因蔡媽福與被告華暉公司
        簽訂之合作協議而占用使用系爭土地、搭建系爭地上物
        之事實，固可認定。然系爭契約於97年10月1 日終止，
        被告華暉公司應依系爭契約返還系爭土地予原告，已無
        占用系爭土地之權源，被告丙○○依合作協議取得之占
        有權限，亦因系爭契約之終止而喪失。無權占有為一種
        事實狀態，占有形成之原因為何，故意或過失，善意或
        惡意，係由於所有人自己或他人之原因，或係由於自然
        力所致，均非法律所問，是縱被告丙○○對於原告於97
        年10月1 日終止系爭契約之事實並不知情，亦無礙其無
        權占有事實之認定。原告依據民法第767 條前段請求被
        告丙○○將系爭地上物拆除後，返還系爭土地，核屬有
        理，應予准許。
  (三)原告依據不當得利或侵權行為之法律關係，請求被告給付相
    當於租金之不當得利或損害賠償，有無理由？
    1.按無法律上之原因而受利益，致他人受損害者，應返還其
      利益；因故意或過失，不法侵害他人之權利者，負損害賠
      償責任；數人共同不法侵害他人之權利者，連帶負損害賠
      償責任，民法第179 條、第184 條第1 項前段、第185 條
      第1 項前段分別定有明文。次按無權占有他人之不動產，
      可能獲得相當於租金之利益，並致所有權人受有相當於租
      金之損害，為社會通常之觀念。又按基地租金，以不超過
      土地總價額年息百分之10為限；土地法第79條所謂土地總
      價額，為法定地價，；土地所有人依本法申報之地價，為
      法定地價，土地法第97條第1 項、第105 條、第148 條、
      土地法施行法第25條亦分別定有明文。末按基地租金之數
      額，除以基地申報地價為基礎外，尚須斟酌基地之位置，
      工商業繁榮之程度，承租人利用基地之經濟價值及所受利
      益等項，並與鄰地租金相比較，以為決定，並非必達申報
      總地價年息百分之10最高額，最高法院68年台上字第3071
      號判例可參。
    2.被告華暉公司於系爭契約終止後，未將系爭系爭土地返還
      原告，無權占用系爭土地，致原告受有相當於租金之損害
      ，原告依據民法第184 條第1 項前段請求被告賠償相當於
      租金之損害，應有理由。系爭土地之申報地價自96年1 月
      起迄今每平方公尺為14,300元，此有地價謄本在卷可憑（
      本院卷第157 、158 頁）。又系爭土地坐落於高雄市前鎮
      區○○○○路與英德街交叉路口，交通便利，周遭多為住
      宅，土地上有磚造鐵皮市場、鐵皮棚架經營市場，另有鐵
      架看板、加水站、2 層樓辦公室、廁所、變電室、停車場
      ，業經本院到場勘驗明確，有勘驗筆錄、照片及原告提出
      之電子地圖在卷可稽。參以，被告華暉公司與原告約定之
      經營權利金為每年422,565 元，有系爭契約存卷可考（本
      院卷第11頁）。本院審酌系爭土地之經濟價值、坐落位置
      及系爭土地使用之情形，認原告主張其因被告華暉公司無
      權占用系爭土地，受有相當於租金之損害，以申報地價年
      息百分之10計算，應屬可採。是以，原告請求被告華暉公
      司給付98年1 月1 日起至8 月31日止之相當於租金之損害
      賠償2,817,096 元【計算式：（2,947 ×14,300×10% ÷
      12＝351,184 元，元以下四捨五入；8 ×14,300×10% ÷
      12＝953 元，元以下四捨五入；351,184 ＋953 ＝352,13
      7 ；352,137 ×8 ＝2,817,096 】，及自98年9 月1 日至
      返還土地之日止，按月給付352,137 元，為有理由。原告
      依據民法第184 條第1 項前段規定之請求，已有理由，則
      其依民法第179 條規定為同一之請求，即無庸審酌，附此
      敘明。
    3.按租賃契約為債權契約，出租人不以租賃物所有人為限，
      出租人未經所有人同意，擅以自己名義出租租賃物，其租
      約並非無效，僅不得以之對抗所有人。至所有人得否依不
      當得利之法律關係，向承租人請求返還占有使用租賃物之
      利益，應視承租人是否善意而定，倘承租人為善意，依民
      法第952 條規定，得為租賃物之使用及收益，其因此項占
      有使用所獲利益，對於所有人不負返還之義務，自無不當
      得利可言；倘承租人為惡意時，對於所有人言，其就租賃
      物並無使用收益權，即應依不當得利之規定，返還其所受
      利益，最高法院91年度台上字第1537號判例可資參照。侵
      權行為所發生之損害賠償請求權，以有故意或過失不法侵
      害他人權利為其成立要件，若其行為並無故意或過失，即
      無賠償之可言。經查：
      (1)被告丙○○乃因蔡媽福與被告華暉公司簽署之合作協議
        取得系爭土地之占有，已如前述。蔡媽福與被告華暉公
        司之合作協議期限係至98年7 月9 日止，而被告華暉公
        司與原告簽署之系爭契約，期限亦為98年7 月9 日，足
        認被告丙○○至98年7 月9 日止，有相當理由信其非無
        權占有。系爭契約第9 條第1 項第2 款固約定被告華暉
        公司未經同意將委託經營權讓與第三人或出租或以其他
        方法交第三人經營者，原告得終止租約。被告華暉公司
        雖有違反系爭契約之約定，然違反該約定，亦僅係原告
        得終止租約，系爭契約並非當然終止，尚難據此認定被
        告丙○○明知或可得而知其為無權占有，而為惡意占有
        人，並有侵害原告權利之故意或過失。原告並未將終止
        系爭契約之事實通知被告丙○○，已為原告所自陳（本
        院卷第187 頁），即難謂被告丙○○已明知可得而知被
        告華暉公司自97年10月1 日起已無占用系爭土地之權源
        。是以，被告丙○○於98年7 月9 日以前應係善意占有
        系爭土地，並無侵害原告權利之故意或過失，原告請求
        被告丙○○給付自98年1 月1 日起至98年7 月9 日止之
        不當得利或損害賠償，應無理由。
      (2)蔡媽福與被告華暉公司間之合作協議書所約定之期限於
        98年7 月9 日屆滿，被告丙○○並未舉證證明蔡媽福另
        與被告華暉公司簽署合作協議延長期限而信其得繼續使
        用系爭土地，則其自98年7 月10日起已屬可得而知其無
        繼續占用系爭土地之權限，堪予認定。被告丙○○自98
        年7 月10日起無權占用系爭土地，有過失侵害原告就系
        爭土地之所有權之情，應負侵權行為損害賠償責任。被
        告華暉公司與蔡媽福簽訂合作協議書而提供系爭土地予
        蔡媽福交由被告丙○○占有使用，被告丙○○自98年7
        月10日與被告華暉公司均為原告就系爭土地所有權受侵
        害之共同原因，為共同侵權行為，應就原告所受損害連
        帶負賠償責任。98年7 月10日起至98年8 月31日止，原
        告所受之相當於租金之損害為610,373 元【計算式：每
        日租金損害：352,137 ÷30＝11,738，元以下四捨五入
        ；11,738×22＋352,137 ＝610,373 】。被告丙○○僅
        於610,373 元範圍內，與被告華暉公司連帶負賠償責任
        。並自98年9 月1 日至返還土地之日止，按月連帶給付
        352,137 元。原告請求逾此範圍部分，並無理由。
七、綜上所述，原告依民法第767 條前段、中段之規定，請求被
    告華暉公司返還系爭土地，並請求丙○○拆除系爭地上物，
    返還系爭土地；依民法第184 第1 項前段、第185 條第1 項
    前段之規定，請求被告華暉公司給付98年1 月1 日起至8 月
    3 1 日止之損害賠償為2,817,096 元及自99年4 月13日起至
    清償日止，按週年利率百分之5 計算之利息，請求被告丙○
    ○於610,373 元範圍內與被告華暉公司負連帶責任；並請求
    被告自98年9 月1 日起至返還土地之日止，按月連帶給付35
    2,137 元，為有理由，應予准許。逾此範圍之請求，為無理
    由，應予駁回。
八、原告及被告丙○○均陳明願供擔保，請准宣告假執行或免為
    假執行，經核無不合，爰分別酌定相當擔保金額准許之。至
    於原告敗訴部分，其假執行之聲請，因訴之駁回而失所附麗
    ，應予駁回。
九、據上論結，本件原告之訴為一部有理由，一部無理由，依民
    事訴訟法第385 條第1 項、第79條、第85條第1 項、第390
    條第2 項、第392 條第2 項，判決如主文。
中    華    民    國    99    年    8     月    30    日
                  民事第三庭    法  官  陳宛榆
以上正本係照原本作成。
如對本判決上訴，須於判決送達後20日內向本院提出上訴狀。如
委任律師提起上訴者，應一併繳納上訴審裁判費。
中    華    民    國    99    年    8     月    30    日
                                書記官  周耿瑩

司法院資訊處製作；財團法人民間司法改革基金會備份。
